臺灣高雄地方法院民事判決　　　　　　　　 99年度選字第2號
原　　　告　楊金法
訴訟代理人　陳建誌律師
被　　　告　許元成
訴訟代理人　劉思龍律師
　　　　　　康裕成律師
上列當事人間請求當選無效事件，經本院於民國100年2 月23日言
詞辯論終結，判決如下：
    主      文
原告之訴駁回。
訴訟費用由原告負擔。
    事實及理由
一、原告主張：兩造及訴外人李美華均為民國99年11月27日舉辦
    之高雄市第1 屆同德里里長選舉（下稱系爭選舉）之侯選人
    ，原告為1 號侯選人、李美華為2 號侯選人、被告為3 號侯
    選人。系爭選舉經開票結果，原告得票961 票，被告得票96
    2 票，李美華得票59票，被告僅以1 票之差當選，高雄市選
    舉委員會（下稱高雄市選委會）並於99年12月2 日公告被告
    當選。惟系爭選舉開票過程中，至少有3 次將應屬原告之票
    數登記為被告之票數，經原告提出異議後並未更正為原告票
    數，且就是否屬於無效票因選務人員唱票速度太快，致原告
    無從比對，故系爭選舉有上開漏計、誤計票數及無效票認定
    之爭議。經鈞院會同兩造勘驗系爭選舉全部選票結果，關於
    被告之有效票部份，有1 張選票（下稱系爭爭議票），除在
    3 號被告欄位上有一圈選印外，於1 號原告欄位上尚有一明
    顯指紋紋路，依公職人員選舉選舉票有效與無效之認定圖例
    （下稱認定圖例）所列關於無效票之認定圖例，此種圈選方
    式屬第（17）例，圈選後加以按指印之情形，應屬無效票。
    則被告所得之票數須扣掉1 票，為961 票，與原告所得之票
    數相同，依公職人員選舉罷免法（下稱選罷法）第67條第1
    項，應以抽籤決定之。被告之當選票數既有不實，且有影響
    選舉結果之虞，爰依選罷法第120 條第1 項提起本訴等語。
    並聲明：被告當選民國99年11月27日舉辦之高雄市第1 屆同
    德里里長之當選無效。
二、被告則以：同意原告主張之重新驗票。依選罷法第64條第5
    款之規定，所謂按指印，必須以該痕跡達到客觀上具有足以
    辨識為指紋特徵而可供鑑識為選舉人指印者，方屬之，經釣
    院重新驗票後所驗出之系爭爭議票上，選舉人圈選3 號即被
    告之戳記清晰可辨，僅在1 號即原告之候選人姓名欄沾染紅
    色印泥痕跡，以肉眼辨識即可確認該痕跡並無任何足以辨識
    為係指紋特徵而可供鑑識為選舉人指印之情形，依認定圖例
    中有效票之認定，此種圈選方式屬於第（26）例「有手指沾
    染印泥而留於選舉票之痕跡，非客觀上顯然可以認定係按指
    印，亦非符號，且仍能辨別為圈選何人，應屬有效票」之情
    形，故系爭爭議票仍屬被告之有效票，則被告之得票仍為96
    2 票，並無當選票數不實，足以影響選舉結果之情形等語，
    資為抗辯。並聲明：判決駁回原告之訴。
三、兩造不爭執事項及爭點：
（一）不爭執事項：
  １、99年11月27日舉辦之高雄市第1 屆同德里里長選舉，共有
      原告、訴外人李美華、被告等3 人參選，分別登記為第1
      、2 、3 號候選人，本次選舉並設有第1004號、第1005號
      二個投開票所。
  ２、系爭選舉依開票結果報告表所載，原告得票數961 票、被
      告票數962 票、李美華票數59票，並經高雄市選委會於99
      年12月2 日公告被告當選，有高雄市第1 屆市長、議員暨
      里長選舉高雄市第1004、1005投（開）票所投開票報告表
      、高雄市選舉委員會高市選一字第0990450681號公告在卷
      可稽（卷第25 、84 頁以下）
  ３、經本院會同兩造及高雄市選委會人員，於100 年1 月6 日
      在本院民事第三法庭對選舉人名冊、有效票、無效票、用
      餘選舉票、已領未投票實施勘驗及重新驗票後，其結果如
      下：
    (1)、第1004號投開票所部份：
      選舉人名冊所載選舉人數與投開票所報告表所載選舉人
        數1,457 人相符，選舉人名冊上簽名、蓋章及按指印總
        人數與投開票所報告表上所載領票數1,074 票相符。
      原告有效票袋內之票數為529 票，被告有效票袋內之票
        數為491 票，李美華有效票袋內之票數為38票，無效票
        袋內之票數16票，已領未投票袋內之票數0 票，空白票
        （未領票）袋內之票數383 票，共計1,457 票，均與投
        開票所報告表所載數字相符。經勘驗結果，原告對被告
        有效票袋中之一張選票（即系爭爭議票）有爭執，而主
        張應屬無效票，被告則抗辯應屬有效票；其餘部份則均
        無爭議票。
    (2)、第1005號投開票所部份：
      選舉人名冊所載選舉人數與投開票所報告表所載選舉人
        數1,269 人相符，選舉人名冊上簽名、蓋章及按指印總
        人數與投開票所報告表上所載領票數935 票相符。
      原告有效票袋內之票數為433 票，與投開票所報告表所
        載票數432 票不符，多出一票。經勘驗後，其中夾有一
        張被告之有效票，經扣除後，原告之有效票數為432 票
        ，即與投開票所報告表相符，並由本院將被告之該張有
        效票移置到被告有效票袋內。
      李美華有效票袋內之票數為21票，與投開票所報告表所
        載票數相符，且經勘驗後，無爭議票。
      被告有效票袋內之票數470 票，與投開票所報告表所載
        票數471 票不符，少一票，經將誤置於原告有效票內之
        該張被告有效票移置於此袋內後，即與報告表所載471
        票相符，且經勘驗後，無爭議票。
      無效票袋內之票數12票，與投開票所報告表所載票數11
        票不符，多出一張，經勘驗後，無爭議票。
      空白票（未領票）袋內之票數333 票，與更正後投開票
        所報告表所載用餘空白票數334 票不符，如將無效票內
        多餘一張移置於本袋內即相符，經勘驗後，無爭議票。
      已領未投票袋上記載之票數，與投開票所報告表所載已
        領未投票數0 票相符。
  ４、經經勘驗結果：兩造僅就第1004投開票所之1 張被告有效
      票，即系爭爭議票之效力有爭執。
（二）本件爭點：
      系爭爭議票是否為無效票，而可認為被告當選票數不實，
      並足認有影響系爭選舉結果之虞？
四、得心證之理由：
    按公職人員選舉罷免法第64條第1項第5款雖規定「選舉票有
    下列情形之一者無效：五、簽名、蓋章、按指印、加入任何
    文字或符號」，惟同法第18條第2項亦規定：「選舉人領取
    選舉票時，應在選舉人名冊上簽名或蓋章或按指印，按指印
    者，...。」，而允許選舉人以按指印之方式領取選票，而
    按指印領票後指紋印泥未抹乾淨，即持票至投票處圈選，難
    免有造成選票指紋污染之情形，再參照中央選舉委員會依公
    職人員選舉罷免法第63條、第64條規定之標準，於99年10月
    1日以中選法字第0993500149號公告修正之『公職人員選舉
    選舉票有效與無效之認定圖例』之有效票圖例（見外放之彩
    色圖例，影印圖例見卷第51頁）第（26）例之說明所載之：
    「有手指沾染印泥而留於選舉票之痕跡，非客觀上顯然可以
    認定係按指印，亦非符號，且仍能辨別為圈選何組或何人或
    何政黨者，應屬有效票。」等語等綜合以觀，上開選罷法第
    64條第1項第5款所謂之「按指印」無效情形，解釋上應係指
    選舉人在候選人欄圈選後，故意按捺指印或指印之沾染已足
    辨識投票人熟屬而違不記名投票原則之情形，倘客觀上不足
    以認顯然係故意按指印或所沾染者不足辨識何人，且圈選候
    選人明確，僅不慎於選票上留有指紋沾染痕跡，其污染情節
    未達不能辨別所圈選為何人者，即難認屬無效票之認定圖例
    範圍而應認為係屬有效票。經查，系爭爭議票（原本見證物
    袋，彩色影本見卷第82頁）以高雄市選舉委員會制發之圈選
    工具於3號即被告部份之「圈選欄」，圈選3號即被告之戳記
    清晰可辨，僅在1號即原告部份最下方之「候選人姓名欄」
    沾染有2處少許紅色指紋印痕，且該2處少許紅色指紋印痕均
    只有約5、6條長只有約0.1公至0.5公分不等之紋路，由之所
    示之紋丘等亦無法細析出任何特徵點，此印紋自無得析辨出
    任何投票人（12個特徵點始得分辨出人物），該紋印之痕跡
    甚淡，與正常完整指紋情形懸殊甚遠，以肉眼觀之，即可知
    顯非故意按指印而僅是持票時不慎輕染所致之情形；又上開
    少許紅色指紋印痕之痕跡甚少且淡，且係位於1號即原告部
    份最下方之「候選人姓名欄」而非最上方之「圈選欄」，而
    選舉人以高雄市選舉委員會制發之圈選工具於3號即被告部
    份之「圈選欄」，圈選3號即被告之戳記清晰可辨，依此情
    形，其係圈選3號即被告甚為明確，其污染情節並未達不能
    辨別所圈選為何人之情形，故系爭爭議票自應認係屬有效票
    ，原告主張系爭爭議票為無效票，即不足採。
五、綜上所述，原告主張系爭爭議票為無效票，而以被告之當選
    票數有不實，且有影響選舉結果之虞，依選罷法第120條第1
    項提起本件當選無效之訴，為無理由，應予駁回。
六、訴訟費用負擔之依據：民事訴訟法第78條。
中    華    民    國   100    年    3     月    16    日
                    選舉法庭    審判長法  官  黃宏欽
                                      法  官  楊淑儀
                                      法  官  郭文通
以上正本係照原本作成。
如對本判決上訴，須於判決送達後20日內向本院提出上訴狀。如
委任律師提起上訴者，應一併繳納上訴審裁判費。
中    華    民    國   100    年    3     月    16    日
                                      書記官  黃琬婷